【裁判字號】    96,再抗,12
【裁判日期】    970115
【裁判案由】    更正錯誤
【裁判全文】
臺灣高等法院臺南分院民事裁定          96年度再抗字第12號
再審聲請人  丁○○○
兼  上  列
訴訟代理人  丙○○    住同上
再審相對人  第一商業銀行股份有限公司新營分行
法定代理人  乙○○    住同上
訴訟代理人  甲○○    住台南市.
上列當事人間聲請更正錯誤事件，再審聲請人對於中華民國96年
11月29日本院96年度再抗字第11號確定裁定聲請再審，本院裁定
如下：
    主  文
再審之聲請駁回。
聲請訴訟費用由再審聲請人負擔。
    理  由
一、按聲請再審，應依民事訴訟法第507條準用第501條第1項第4
    款規定，表明再審理由及關於再審理由並遵守不變期間之證
    據，此為必須具備之程式。又所謂表明再審理由，必須指明
    確定裁定有如何合於法定再審事由之具體情事始為相當。倘
    僅泛言有何條款之再審事由，而無具體情事者，仍難謂已合
    法表明再審事由。既未合法表明再審事由即為無再審之事由
    ，性質上無庸命其補正（參照最高法院61年台再字第137號
    及64年台聲字第76號判例意旨）。又當事人聲請再審，雖聲
    明係對某件裁定為再審，但審查其再審訴狀理由，實為指摘
    原確定裁判或前次之再審裁判如何違法，而對該聲明不服之
    再審裁定，則毫未指明有如何法定再審理由，此種情形，可
    認為未合法表明再審理由，逕以其再審之聲請為不合法駁回
    之（參照最高法院69年第3次民事庭會議決定(一)意旨）。又
    按所謂適用法規顯有錯誤者，不包括漏未斟酌證據及認定事
    實錯誤之情形在內（最高法院63年台上字第880號判例意旨
    參照）。又再審當事人應以前訴訟程序之當事人，及原判決
    既判力所及之人為限，故再審之訴，非前訴訟程序當事人之
    從參加人或案外之第三人所得提起（參照最高法院18年上字
    第2680號及19年抗字第32號判例）。
二、本件再審聲請意旨略以：
  (一)、按判決有誤寫、誤算或其他類此之顯然錯誤者，法院依職
      權以裁定更正之，民事訴訟法第232條定有明文。因此依
      前開規定聲請再審得暫免繳納再審費用，此觀民法第113
      條及最高法院33年上字第506號判例自明。
  (二)、依事件性質，承諾無須通知者，在相當期限內，有認為可
      承諾之事實者，其契約成立，民法第161條定有明文。另
      逾時提出攻擊、防禦方法，有礙訴訟之終結者，法院得駁
      回之，民事訴訟法第196條第2項亦定有明文。再審聲請人
      不服原審84年度再字第12號裁定提起抗告，並依民事訴訟
      法第89條規定聲請命再審相對人之法定代理人應負擔無益
      抗告費用，至今法院未駁回，應依前開法院認定，即無益
      抗告費用應由再審相對人之法定代理人負擔。
  (三)、有最高法院41年台抗字第66號判例意旨之顯有錯誤情形：
    1.原審84年度再字第12號裁定理由，相對人提出證據乃在證
      明本票借款，未依票據法第3條規定本票借款應請求給付
      票款，而於裁定主文意思表示相對人請求給付票款，乃民
      事訴訟法第232條規定事項。
    2.另本院96年度再抗字第11號裁定理由(二)，本院96年度抗字
      第302號裁定違背民事訴訟法第89條所規定事項，未於裁
      定主文意思表示抗告費用由再審相對人負擔，乃民事訴訟
      法第232條規定類似誤寫、誤算之顯然錯誤。故有適用最
      高法院41年台抗字第66號判例顯有錯誤情形。
  (四)、有司法行政部法律研究台（59）法院第116號函復台灣高
      等法院研究結果情形：
    1.原審84年度再字第12號裁定理由，再審相對人提出證據本
      票乃證明本票借款之證據，而審查再審相對人提出證據為
      保證之本票，依票據法第5條、民法第739條規定，乃保證
      再審相對人遲延給付借款新臺幣300,000元之證據，並非
      票據法第3條所規定之本票，自應更正再審相對人提出證
      據保證之本票。
    2.另本院96年度抗字第302號裁定違背民事訴訟法第89條規
      定，應命再審相對人負擔無益抗告費用，乃法定再審之具
      體情形，是原裁定乃陳述理由顯然有誤。
  (五)、有最高法院82年台上字第520號判例意旨之判決主文未記
      明駁回變更之訴即屬民事訴訟法第232條應以裁定更正情
      形：
    1.原審84年度再字第12號請求給付借款，理由再審相對人提
      出證據本票乃證明本票借款之證據，未於裁定主文記明駁
      回變更票據法第3條本票借款之訴，就民法第474條所規定
      借據借款審判，乃為民事訴訟法第232條規定事項。
    2.另本院96年度抗字第302號裁定，非法將原訴民事訴訟法
      第89條規定命再審相對人負擔無益抗告費用，變更由再審
      聲請人負擔抗告費用，乃為民事訴訟法第232條規定事項
      。
  (六)、適用民法第111條規定事項顯有錯誤，本院96年度抗字第3
      02號裁定理由，以本院96年度聲字第71號裁定空言原審84
      年度再字第12號請求給付借款，提出本票（實體為保證之
      本票）證明本票借款之證據並無錯誤，違背憲法第80條、
      民事訴訟法第247條、最高法院20年度抗字第712號裁定，
      為法所不許，原審裁定非再審具體情事，乃違背民法第11
      1條所規定事項。
  (七)、原審84年度再字第12號、本院96年度抗字第302號及96年
      度再抗字第11號裁定之當事人皆僅再審聲請人丁○○○，
      而無再審聲請人丙○○，明顯違背民事訴訟法第232條規
      定。
  (八)、綜上所述，未依法適用民法第111條、民事訴訟法第232條
      、最高法院41年台抗字第66號及82年台上字第520號判例
      及司法行政部法律研究台（59）法院第116號函復台灣高
      等法院研究結果，故原裁定有民事訴訟法第496條第1項第
      1款之再審事由，爰聲請再審，並廢棄本院96年度再抗字
      第11號確定裁定，及原審96年9月4日84年度再字第12號裁
      定。
三、經查：
  (一)、查本件再審聲請人係對本院96年度再抗字第11號確定裁定
      聲請再審，雖其一併請求廢棄原審84年度再字第12號確定
      裁定，惟該請求係以其對本院96年度再抗字第11號確定裁
      定聲請再審有理由為前提，是本件自應先就本院96年度再
      抗字第11號確定裁定有無再審理由為審酌，合先明。
  (二)、本件再審聲請人丁○○○聲請再審，核係指摘原審84年度
      再字第12號確定裁定及本院96年度抗字第302號確定裁定
      ，違背民法第111條、739條、民事訴訟法第89條、第232
      條、票據法第3條、第5條及最高法院判例云云，另雖經再
      審聲請人歷次提出書狀為明及補充，惟綜觀前揭書狀所
      載，亦係指摘原審73年訴字第1392號民事判決有何違背法
      令事由；至於就其據以聲請再審之本院96年度再抗字第11
      號確定裁定，則僅泛言再審聲請狀已表明聲請再審理由。
      惟揆諸前開說明，再審聲請人泛言再審聲請狀已表明聲請
      再審理由，尚難認其再審聲請狀內已指明原確定裁定有如
      何之法定再審事由及其具體情事，且本院依職權調取本院
      96年度再抗字第11號卷，詳閱再審聲請人所具之再審聲請
      狀，亦未有何具體指明原確定裁定有如何之法定再審事由
      及其具體情事，故依上開說明，顯難認其再審之聲請為合
      法。
  (三)、查本件再審聲請人丙○○亦係就96年11月26日本院96年度
      再抗字第11號確定裁定聲請再審，惟該確定裁定之當事人
      僅丁○○○一人，丙○○並非該確定裁定之當事人而聲請
      再審，揆諸上開最高法院判例意旨，自非法所許，應予駁
      回。至於再審聲請人主張原審84年度再字第12號、本院96
      年度抗字第302號及96年度再抗字第11號裁定之當事人皆
      僅記載丁○○○一人，而無記載丙○○等語，亦係民事訴
      訟法第239條準用第233條裁判脫漏補充裁判之問題，非本
      院所得審酌。至於原審96年9月4日84年度再字第12號裁定
      ，雖經原審於96年12月19日以84年度再字第12號裁定更正
      「原審96年9月4日84年度再字第12號裁定當事人欄關於訴
      訟代理人丙○○之記載，更正為兼上一人訴訟代理人丙○
      ○」，亦非本院所得審酌，均一併明。
四、據上論結，本件再審之聲請為不合法，依民事訴訟法第507
    條、第502條第1項、第95條、第78條、第85條第1項前段，
    裁定如主文。
中    華    民    國    97    年    1    月    15    日
                  民事民一庭    審判長法  官    林金村
                                      法  官    張世展
                                      法  官    胡景彬
上為正本係照原本作成。
不得抗告。
中    華    民    國    97    年    1     月    15    日
                                      書記官    李梅菊


司法院資訊處製作；財團法人民間司法改革基金會備份。
